臺中高等行政法院判決
　　　　　　　　　　　　　　　　　　 94年度訴字第00077號
　　　　　　　　　　　　　　　.
原　　　告　甲○○
訴訟代理人　戊○○
　　　　　　丁○○
被　　　告　南投縣政府
代　表　人　乙○○
訴訟代理人　魏瑞文
　　　　　　丙○○
上列當事人間因土地變更編定事件，原告不服內政部中華民國94
年1月11日台內訴字第0940008106號訴願決定（案號：第0000000
000號，提起行政訴訟。本院判決如下︰
　　主  文
原告之訴駁回。
訴訟費用由原告負擔。
　　事  實
一、事實概要：被告為辦理149線9K十871乾坑橋及10K+595瑞興
    橋復建工程，需用坐落南投縣竹山鎮○○○段150地號等59
    筆土地及土地改良物，報經內政部92年12月22日台內地字第
    0920071571號函核准徵收並一併徵收土地改良物，被告乃據
    以93年3月16日府地權字第09300544502號公告徵收，公告期
    間自93年3月16日起至93年4月15日止。嗣被告分別以93年4
    月14日府地權字第09300753710號函及93年4月27日府地權字
    第09300826160號函通知原告訂於93年4月22日、4月23日及5
    月6日發放補償費，逾期未領，將依土地徵收條例第26條規
    定繳存徵收保管專戶。惟原告並未於上開通知期限內領取，
    被告乃以93年7月7日府地權字第09301241700號函通知原告
    ，業依規定繳存被告設於台灣銀行南投分行之土地徵收補償
    費保管專戶內保管，並請於保管期間內向被告所屬地政局洽
    領補償費。原告不服，主張所有竹山鎮○○○段32-156地號
    土地被違法徵收，另被告又將其與他人共有之勞水坑段32-7
    及32-157地號土地，由特定農業區農牧用地違法變更編定為
    同區水利用地等由，不服被告93年7月7日府地權字第093012
    41700號函及93年7月28日府地用字第09301349720號函處分
    ，向內政部提起訴願（其中不服土地徵收提起訴願部分，業
    由內政部另案向行政院檢卷答辯中），遭內政部訴願決定以
    「關於被告93年7月28日府地用字第09301349720號函部分予
    以駁回，其餘部分之訴願不受理。」，原告仍表不服，遂提
    起本件行政訴訟
二、兩造之聲明：
    (一)原告聲明：求為判決：
      1.訴願決定及原處分均撤銷。
      2.訴訟費用由被告負擔。
      3.請求被告將原告持分之竹山鎮○○○段32-7、32-157
        地號2筆共有部分土地，立即由「水利用地」變更編定
        （回復）原來之特定農業區「農牧用地」。
      4.請求被告賠償原告新台幣（下同）1元。
    (二)被告聲明：求為判決駁回原告之訴。
三、兩造之陳述：
    (一)原告部分：
      1.被告辦理「149線9K+871乾坑橋及10K+595瑞興橋復建工
        程」，工程預算經費高達新台幣（下同）4億1千3百82
        萬元，不僅濫用921震災款項，並擅自變更149縣道路線
        ，浪費國家公帑，該工程未辦理土地徵收即先行發包施
        工，橋樑基樁路線偏移，發包後又變更設計圖利承包商
        等諸多弊端；該工程需用59筆土地中，並不包括竹山鎮
        ○○○段32-7、32-157地號2筆遭變更編定之共有土地
        ，該2筆土地不是橋樑工程用地，也不是堤防工程用地
        ，但內政部訴願決定書及被告訴願答辯書內容，卻故意
        引述興辦工程來矇騙及導誤，讓公眾誤認為變更編定係
        為「施作橋樑或堤防」，但實際上均不相干。
      2.被告違反非都市土地使用管制規則第27條、第28條及土
        地法第34條之1規定，以興辦「加走寮溪瑞興堤防工程
        」用地為由，擅將原告之竹山鎮○○○段32-7、32-157
        地號2筆共有土地，違法由特定農業區「農牧用地」變
        更編定為「水利用地」，茲將事實提出說明如下：
        (1)竹山鎮○○○段32-7、32-157地號2筆共有土地，並
          不是「加走寮溪瑞興堤防工程」用地，被告及經濟部
          水利署第四河川局（以下簡稱第四河川局）顯已違反
          非都市土地使用管制規則第27條、第28條規定違法變
          更編定為「水利用地，」。依非都市土地使用管制規
          則第28條規定：申請使用變更編定，應檢附「興辦事
          業計畫核准文件」。但原告遭違法變更編定之竹山鎮
          ○○○段32-7、32-157地號2筆共有土地，並不是被
          告及第四河川局所謊稱之「加走寮溪瑞興堤防工程」
          用地，第四河川局竟以辦理「加走寮溪瑞興堤防工程
          」該「工程奉准興辦事業文件」，來矇騙做為本案「
          土地興辦事業計畫核准文件」，顯已違反非都市土地
          使用管制規則第27條、第28條規定，違法將原告持有
          之特定農業區「農牧用地」變更編定為「水利用地」
          。事實上，該2筆共有土地距離「加走寮溪瑞興堤防
          」及「加走寮溪河川區域線」均超過100公尺以上，2
          筆共有土地若是堤防用地，被告與第四河川局早已強
          制徵收，根本不須大費周章由共有人申請變更編定；
          被告及第四河川局公務人員竟敢謊稱為「加走寮溪瑞
          興堤防工程」用地，內政部訴願委員會草率審查決定
          ，又不理會原告抗議反對，強行將原告持分土地違法
          變更編定為「水利用地」，其處分違法。
        (2)被告及第四河川局違反土地法第24之條規定，依法得
          分割之共有土地卻未辦理分割，即強行將特定農業區
          「農牧用地」變更編定「水利用地」，顯已觸法。被
          告、第四河川局及內政部等單位均稱係依照非部市土
          地使用管制規則、土地法第34之1條規定辦理，但卻
          不僅違反非都市土地使用管制規則第27條、第28條，
          竟然也違反土地法第34條之1規定：「依法得分割之
          共有土地或建築改良物，共有人不能自行協議分割者
          ，任何共有人得申請該管直轄市、縣（市）地政機關
          調處。不服調處者，應於接到調處通知後15日內向司
          法機關訴請處理，屆期不起訴者，依原調處結果辦理
          之。」共有人及被告卻故意不辦理分割，企圖在變更
          編定為「水利用地」後，再進行強制徵收，開採砂石
          牟取暴利。竹山鎮○○○段32-7、32-157地號2筆共
          有土地，僅係名稱上為「共有」土地，但實際上共有
          人數十年來均各自耕作自己範圍內土地，共有又互不
          侵犯，今土地上雖有土石覆蓋，但共有人對土地界址
          範圍明確，申請變更編定之共有人，依法應依土地法
          第34條之1規定先行辦理分割，辦理部分變更為「水
          利用地」，但被告及第四河川局，卻故意違法將原告
          持分土地一併變更編定為「水利用地」，公務員謊稱
          該共有土地為「加走寮溪瑞興堤防工程」用地，顯已
          觸法，又再濫用「非都市土地使用管制規則」、「土
          地法第34條之1」法條規定，違法變更編定，而內政
          部訴願委員會對「非都市土地使用管制規則第27條、
          第28條」及「土地法第34條之1」法令規定，竟也未
          能查明，即草率審查決定，其公正性令人懷疑。
        (3)原告自始即採積極態度會同參與共有人申請，惟土地
          共有人僅顧己私利，卻已侵害原告權益，被告及內政
          部公務人員竟還公然謊稱原告「拒不會同」，有違事
          實、有悖常理。被告訴願答辯書及內政部訴願決定書
          分別謊稱：「經其他共有人依土地法第34條之1規定
          ，以存證信函通知會同申請仍拒不會同」及「林亮逸
          等4人以存證信函通知訴願人會同申請辦理系爭土地
          由特定農業區農牧用地變更編定為水利用地，因訴願
          人拒不會同，林亮逸等4人乃向原處分機關申請變更
          編定為同區水利用地」。上述內容均與事實完全不符
          ，原告對林亮逸等4位共有人所寄存證信函，原告均
          在限期前即回函，並聲明共有土地界址明確，要求依
          法辦理分割等，另外，原告為求慎重，還特別以「律
          師函」要求被告重新排定會勘日期等等，原告仍保有
          「存證信函」及「律師函」可供調查。
        (4)被告、經濟部水利署、中區水資源局等，為在原告共
          有土地附近，設置「清水溪第三區砂石專業區」、「
          加走寮溪囚砂區」及開採「當地加走寮溪382萬立方
          米砂石供湖山水庫壩體使用」，違法變更編定原告土
          地，完全係為開採砂石牟取個人暴利，與堤防工程、
          橋樑工程用地無關。被告在竹山鎮○○○段32-7、32
          -157地號2筆共有土地南側附近，計畫設置「清水溪
          第三區砂石專業區」，而經濟部水利署計畫在上方設
          置「加走寮溪囚砂區」、中區水資源局則計畫開採「
          當地加走寮溪382萬立方米砂石供湖山水庫壩體使用
          」，違法變更編定完全係為開採砂石牟取個人鉅額暴
          利，長期開採利益高達百億元以上。被告與經濟部水
          利署、中區水資源局、第四河川局等機關，濫用行政
          院921重建會賑災款項，規畫「清水溪第三區砂石專
          業區」、「加走寮溪囚砂區○○○道路、橋樑、堤防
          等工程，並違法假藉興辦「加走寮溪瑞興堤防工程」
          用地為由，強行將原告持有之竹山鎮○○○段32-7、
          32-157地號2筆共有土地，違法變更編定為「水利用
          地」，懇請明查，並嚴懲不法公務人員。
        (5)經濟部水利署、第四河川局及被告故意不疏濬加走寮
          溪，企圖讓溪流改道，儘速「加走寮溪河川區域線」
          再往內移、俾以擴大霸佔農民土地，全面設置「加走
          寮溪囚砂區」開採砂石牟利。經濟部水利署及第四河
          川局對加走寮溪疏濬不當，將砂石棄置河道內，桃芝
          風災時造成河流溢堤淹沒農田，迄今尚未賠償農民損
          失，竟還擅將堤防內移至360公尺（原河道寬度120公
          尺），強行霸佔農民耕種數十年的私有土地。93年72
          水災前，竹山鎮瑞竹里、鄰長等曾連署向經濟部水利
          署及第四河川局陳情，要求立即疏濬加走寮溪，但經
          濟部水利署、第四河川局及被告均置之不理，企圖要
          讓溪流改道，再順理成章將「加走寮溪河川區域線」
          往內移，俾以擴大霸佔農民土地。
      3.原告在93年8月5日向內政部提出訴願時，係就不滿「土
        地徵收（勞水坑段32-156地號）」及「土地變更編定（
        勞水坑段32-7、32-157）」兩部分合併提起訴願。內政
        部訴願審議委員會，將有關原告不滿內政部辦理「土地
        徵收」部分（勞水坑段32-156地號），移請行政院審理
        中（但卻疏忽未將被告93年7月7日府地權字第09301241
        700號土地徵收補償費函併入）﹔而有關「土地變更編
        定」部分（勞水坑段32-7、32-157地號），則留部續辦
        。內政部訴願審議委員會，未讓原告有機會到會陳述，
        即將勞水坑段32-7、32-157「土地變更編定」訴願部分
        草率駁回，原告乃向法院提起行政訴訟。故本案「案由
        」應登載為：「土地變更編定」事件，而不是「土地徵
        收」。
      4.原告係不服被告93年7月28日府地用字第09301349720號
        函（即93年6月8日府地用字第09301093580號核准變更
        編定函），而依法提起行政訴訟。本案內政部訴願審議
        委員會疏忽，誤將有關「土地徵收」補償費函（即被告
        93年7月7日府地權字第09301241700函號），誤併入「
        土地變更編定」訴願部分。內政部地政司及訴願審議委
        員會，誤將竹山鎮○○○段32-7、32-157該2筆共有土
        地，與勞水坑段32-156土地，同樣視為被告辦理「149
        線9K+871乾坑橋及10K+595瑞興橋復建工程」，核准徵
        收坐落竹山鎮○○○段150地號內59筆土地。但事實上
        ，勞水坑段32-7、32-157該2筆共有土地，並不是「核
        准徵收」土地。內政部地政司及訴願審議委員會，誤將
        勞水坑段32-7、32-157該2筆共有土地，誤認為土地徵
        收條例第3條規定得徵收之土地或政府興辦公共工程需
        用之土地，錯誤引用非都市土地使用管制規則第27條、
        第28條、土地法第34條之1規定，以及非部市土地變更
        編定執行要點第11點規定：「‧‧‧直轄市或縣（市）
        政府在接到核准徵收或撥用案件時，應即依徵收或撥用
        土地使用性質逕為核准變更編定為適當使用地及辦理異
        動手續。依土地徵收條例第3條規定得徵收之土地，以
        協議價購或其他方式取得者，應檢附奉准興辦事業及已
        達成協議價購或其他取得之土地文件‧‧‧。」，致內
        政部逕行將原告訴願予以駁回，根本不給原告及代理人
        陳述機會。
      5.在接獲被告93年6月8日違法核准變更編定函後，原告於
        93年6月16日立即寄發存證信函，向被告提出陳情異議
        ，並要求立即撤銷變更編定。被告則以93年6月23日府
        地用字第09301167700號函回覆原告異議，並將原告存
        證信函2份移轉第四河川局，但並未撤銷變更編定。原
        告於93年7月14日再寄發存證信函給被告、竹山地政事
        務所，再次陳情要求撤銷變更編定。原告續於93年7月
        15日再寄發存證信函給第四河川局、被告及土地共有人
        林亮逸等4人，要求撤銷變更編定。竹山地政事務所在
        93年7月16日以竹地三字第0930005311號函，答覆稱該2
        筆共有土地變更編定，已依被告指示，於93年6月29日
        辦理登記完畢。而被告承辦人丙○○則於93年7月28日
        以府地用字第09301349720號函回覆，在說明二載稱﹕
        「本案‧‧‧業已以93年6月8日府地用字第0930109358
        0號函核准變更編定在案，依法並無違誤，台端如認為
        本府之行政處分有違法或不當之情事，仍惠請依訴願法
        等相關規定辦理。」被告等單位對原告要求撤銷變更編
        定均置之不理，原告立即於93年8月5日向其上級單位「
        內政部」提出訴願，依法並無違誤。
      6.被告多次謊稱即原告「拒不會同」參與土地共有人辦理
        土地分割，顯與事實完全不符。原告對林亮逸等4位土
        地共有人所寄存證信函，原告均一一依期限回覆，原告
        一再向林亮逸等4位土地共有人表示，該2筆共有土地數
        十年來分耕，土地界址範圍明確，要求依法辦理分割。
        被告承辦人丙○○以93年2月5日府地用字第0930002287
        30號函，通知原告及土地共有人訂93年2月9日上午10時
        現場實地會勘「竹山鎮○○○段32-7地號土地變更編定
        案」，當原告收到通知函時，已是2月9日中午超過會勘
        時間，原告為求慎重，特別以律師函，要求被告重新排
        定會勘日期。被告重新排定日期在93年2月26日會勘，
        原告訴訟代理人戊○○到場參加，除要求將共有土地依
        法辦理分割外，並抨擊被告及第四河川局未將「消坡塊
        」移除，自90年桃芝風災迄今長期阻礙原告耕種作物，
        要求立即移除。被告承辦人丙○○，為辦理該2筆共有
        土地變更編定進行會勘時，明知土地共有人要求辦理土
        地分割，事後卻稱共有人似乎沒有提出要分割；本案林
        亮逸等土地共有人要求以「書面分割」，原告要求請竹
        山地政事務所，實地鑑界分割，共有人才有法律保障，
        原告與土地共有人均同意將該2筆共有土地辦理分割，
        但被告卻稱「原告拒不會同」，不僅不辦分割還強行變
        更編定為水利用地。又承辦人丙○○在鈞院94年4月26
        日庭訊時，竟稱：「共有人似乎沒有提出要分割」、「
        竹山地政事務所稱之前好像有提出，但是共有人後來又
        撤回了」，丙○○陳述反反覆覆，動機令人質疑。又原
        告又於93年2月11日就共有土地變更編定案，對經濟部
        水利署提出陳情異議，第四河川局則以93年2月27日水
        四管字第09350012860號函回覆。原告再向內政部提出
        陳情，主張該2筆共有土地「不是堤防工程用地」變更
        編定案涉嫌不法，但被告卻以93年3月9日府地用字第09
        300499850號函，回覆推卸責任稱：「台端所陳旨揭地
        號土地是否有劃定為行水區及堤防用地之需要等情事，
        係屬水利主管機關之權責，請逕向經濟部水利署第四河
        川局洽詢。」原告堅決認定該2筆共有土地絕對不是行
        水區，也不是堤防用地，被告竟能強行變更編定為「水
        利用地」，合法性令人質疑？原告訴訟代理人戊○○即
        在93年7月23日向經濟部水利署陳情查證「提供加走寮
        溪河川區域線位置圖」，經濟部水利署在93年7月30日
        經水勘字第09350336360號函復原告該河段尚未公告河
        川區域線，從中即可證明該2筆共有土地不是行水區，
        也不是堤防用地，顯見被告已違反非都市土地使用管制
        規則第27條、第28條規定違法變更編定。原告完全係依
        照土地法第34條之1規定辦理共有土地分割，並尊重土
        地共有人而積極參與，被告無權強行將該2筆共有土地
        原告持分部分，由「農牧用地」變更編定為「水利用地
        」。
      7.原告持分之竹山鎮○○○段32-7、32-157該2筆共有土
        地，不是加走寮溪瑞興堤防工程用地。被告誤導內政部
        ，將竹山鎮○○○段32-7、32-157該2筆共有土地，當
        成是加走寮溪瑞興堤防工程用地。事實上，經濟部水利
        署第四河川局所規劃的「加走寮溪瑞興堤防工程」用地
        ，寬度僅有45公尺、長度為1,100公尺的帶狀用地，原
        告共有之竹山鎮○○○段32-7、32-157地號土地，根本
        就不是「加走寮溪瑞興堤防工程」用地，也不在「加走
        寮溪瑞興堤防工程」用地範圍內。原告共有之竹山鎮○
        ○○段32-7、32-157地號土地，既然不是第四河川局規
        劃之「加走寮溪瑞興堤防工程」用地，原告質疑被告及
        內政部引用非都市土地使用管制規則第27條、第28條及
        土地法第34條之1適法性，被告顯係違法辦理變更編定
        。
      8.經濟部水利署第四河川局在93年5月3日水四產字第0935
        0028600號函說明四載稱：「隨函再檢送奉准興辦事業
        文件一份」，第四河川局所檢送「奉准興辦事業文件」
        ，僅係91年、92年度河海堤整建工程計畫內容，根本與
        該2筆共有土地變更編定無關，雖有提及「加走寮溪瑞
        興堤防工程」整治，但也僅能就堤防本身用地辦理徵收
        ，被告未能詳實審查，即強行將原告持分之竹山鎮○○
        ○段32-7、32-157共有土地違法變更編定為「水利用地
        」，顯已違反非都市土地使用管制規則第27條、第28條
        規定。
      9.原告及訴訟代理人無意興訟，原告為「賀伯颱風」、「
        921大地震」及「桃芝颱風」三大天災受害者，原告夫
        婦（即訴訟代理人父母）年老體衰，90年桃芝風災迄今
        ，身心即承受極大壓力，該兩筆共有土地，係原告夫婦
        僅剩可供耕作糊口之「私有土地」，依「法」、依「理
        」、依「情」，被告均無權將原告持分之「私有土地」
        ，由「農牧用地」變更編定為「水利用地」。竹山鎮○
        ○○段32-7、32-157該2筆共有土地，只是單純私有的
        「農牧用地」，被告違反非都市土地使用管制規則第27
        條、第28條及土地法第34條之1規定強行變更編定，動
        機目的令人質疑，懇請明察。
      10.訴願機關內政部「分函錯誤」：
        (1)原告93年8月5日向內政部提出訴願，係就不滿「土地
          徵收（相關地號為：勞水坑段32-156）」與「土地變
          更編定（相關地號為﹕勞水坑段32-7、32-157 ）」
          兩部分合併向內政部提起訴願。訴願機關內政部則將
          有關不滿內政部辦理「土地徵收」部分，移請行政院
          審理；而有關「土地變更編定」部分則留部續辦（詳
          如內政部卷證第14、15頁：內政部93年12月10日台內
          訴字第0930006797號函）。
        (2)而訴願機關內政部疏忽誤將被告93年7月7日府地權字
          第09301241700號「土地徵收」通知領取補償費函誤
          併入「土地變更編定」訴願部分，致造成內政部地政
          司及訴願審議委員會委員，誤將竹山鎮○○○段32-7
          、32-157地號2筆共有土地，視為被告辦理「149線9K
          +871乾坑橋及10K+595瑞興橋復建工程」，訴願機關
          內政部核准徵收坐落竹山鎮○○○段150地號內59筆
          土地，致使訴願機關內政部在本案訴願決定書（94年
          1月10日台內訴字第0940008106號函）錯誤引述，誤
          判該2筆共有土地為政府興辦公共工程用地，從而錯
          誤駁回原告訴願。
        (3)有關被告93年7月7日府地權字第09301241700號函，
          僅係被告通知原告領取竹山鎮○○○段32-156地號土
          地徵收補償費函，此與竹山鎮○○○段32-7、32-157
          地號2筆共有土地，所涉「土地變更編定」案毫無關
          連，況且，該2筆共有土地，也不是「加走寮溪瑞興
          堤防工程用地」。
        (4)訴願機關內政部原先即誤將勞水坑段32-7、32-157地
          號2筆共有土地，誤認為「土地徵收條例第3條規定得
          徵收之土地」或「政府興辦公共工程需用之土地」，
          錯誤引用非都市土地使用管制規則第27條、第28條、
          土地法第34條之1規定，以及非都市土地變更編定執
          行要點第11點規定；加上訴願機關內政部「分函錯誤
          」，誤將被告93年7月7日府地權字第09301241700號
          函「土地徵收」通知領取補償費函，誤併入本「土地
          變更編定」案，訴願機關內政部此項錯誤恐將會影響
          法院審判。
      11.訴願機關內政部「引用法令錯誤」：
        (1)訴願機關內政部之「編定管制科」及「地政司」，分
          別在93年10月4日及10月8日，就本案竹山鎮○○○段
          32-7、32-157地號2筆共有土地，所涉變更編定事宜
          部分簽辦意見（詳訴願機關內政部卷證第34、35頁，
          有關編定管制科對本案簽辦意見。）以及第32、33頁
          ，有關地政司對本案簽辦意見）﹔「編定管制科」及
          「地政司」在本案簽辦意見，均錯誤引用非都市土地
          使用管制規則第27條、第28條、土地法第34條之1規
          定，以及非都市土地變更編定執行要點第11點規定；
          因竹山鎮○○○段32-7、32-157地號2筆共有土地，
          根本就不是「加走寮溪瑞興堤防工程用地」，也不是
          「土地徵收條例第3條規定得徵收之土地」。
        (2)訴願機關內政部地政司與編定管制科在簽辦意見中，
          錯誤引述依非都市土地變更編定執行要點第11點第1
          項規定：「需用土地人申請徵收或撥用土地計畫書內
          敘明請求一併准予變更編定者，直轄市或縣（市）政
          府在接到核准徵收或撥用案件時，應即依徵收或撥用
          土地使用性質逕為核准變更編定為適當使用地及辦理
          異動手續。」但實際上，本案竹山鎮○○○段32-7、
          32-157地號2筆共有土地，只是單純的私有農地，根
          本就不是「需用土地人申請徵收或撥用土地計畫書內
          敘明請求一併准予變更編定者」，更不是「直轄市或
          縣（市）政府在接到核准徵收或撥用案件時，應即依
          徵收或撥用土地使用性質逕為核准變更編定」，被告
          無權將原告私有農地，逕為核准變更編定為「水利用
          地」。
        (3)訴願機關內政部地政司與編定管制科在簽辦意見中，
          又錯誤引述依非都市土地變更編定執行要點第11點第
          2項規定：「依土地徵收條例第3條規定得徵收之土地
          ，以協議價購或其他方式取得者，應檢附奉准興辦事
          業及已達成協議價購或其他取得之土地文件，逕向直
          轄市或縣（市）政府申請將所需用地一併變更編定為
          適當使用地，直轄市或縣（市）政府申請受理申請後
          ，應比照前項規定辦理。」因實際上，本案竹山鎮○
          ○○段32-7、32-157地號2筆共有土地，只是原告與
          90歲丈夫耕作糊口的私有農地，根本就不是「依土地
          徵收條例第3條規定得徵收之土地」，更不是「加走
          寮溪瑞興堤防工程用地」，而與原告亦從未達成「協
          議價購」或任何約定，所檢附奉准興辦事業及已達成
          協議價購文件，顯係謊騙、造假。綜上所述，被告將
          原告私有農地核准變更編定為「水利用地」，顯不合
          理。
        (4)訴願機關內政部明知依非都市土地使用管制規則第28
          條規定，申請使用地變更編定，應檢附「興辦事業計
          畫核准文件」，而竹山鎮○○○段32-7、32-157地號
          2筆共有土地，為原告僅剩可以耕作糊口的私有農地
          ，該土地根本不是「加走寮溪瑞興堤防工程用地」，
          也不是「依土地徵收條例第3條規定得徵收之土地」
          ，也不是「149線瑞興橋、乾坑橋復建工程用地」，
          更不是「政府興辦公共工程用地」，原告始終不瞭解
          被告有何權利，將原告私有土地逕為變更編定為「水
          利用地」。
        (5)被告辦理竹山鎮○○○段32-7、32-157地號2筆共有
          土地變更編定，顯已不符非都市土地使用管制規則第
          27條、第28條規定，庸談符合土地法第34條之1，本
          變更編定案被告謊稱原告「拒不會同」，而訴願機關
          內政部未查，又不讓原告有到會陳述機會，卻又謊稱
          原告「拒不會同」，從而駁回原告訴願，令人不服。
      12.「加走寮溪瑞興堤防工程」早已完工，但並未使用到原
        告持分之竹山鎮○○○段32-7、32-157地號2筆共有土
        地，被告及經濟部水利署第四河川局，顯然是違法將勞
        水坑段32-7、32-157地號2筆共有土地，違法由特定農
        業區「農牧用地」變更編定為「水利用地」，涉嫌圖利
        土地共有人陳祈成、林亮逸、張景棋及黃嘉信等4人，
        目的是讓陳祈成等人可以早日領取第四河川局發放之協
        議價購土地款項共計735萬元（陳祈成294萬元，其餘每
        人147萬元），被告及經濟部水利署第四河川局顯已違
        法。經濟部水利署第四河川局所規劃的「加走寮溪瑞興
        堤防工程」用地，寬度為45公尺、長度為1千1百公尺的
        帶狀用地，此與原告持分勞水抗段32-7、32-157地號2
        筆共有土地耕作地點，相距達ｌ百公尺以上。經濟部水
        利署第四河川局93年5月3日水四產字第09350028600號
        函，所檢送奉准興辦事業文件，僅係91年、92年度河海
        堤整建工程計畫內容，根本與該2筆共有土地變更編定
        無關，內容雖有提及「加走寮溪瑞興堤防工程」整治，
        但也僅能就【加走寮溪瑞興堤防之堤防本身工程用地】
        辦理徵收，被告未能詳實審查，且不理會原告一再陳情
        ，即強行將原告持分共有土地違法變更編定為「水利用
        地」，明顯違反非都市土地使用管制規則第27條、第28
        條規定。從被告93年4月15日府地用字第09300761460號
        函，說明二第7、8行載稱：「‧‧‧嗣經貴局首指號函
        檢送該工程奉准興辦事業計畫文件參考，惟是否為本案
        土地之興辦事業計畫文件尚存疑義‧‧‧」內容，即可
        證實被告當初亦曾質疑「經濟部水利署第四河川局所檢
        送奉准興辦事業文件」正確性？只怪被告當初未能進一
        步詳實調查瞭解，即草率審核將勞水抗段32-7、32-157
        地號2筆共有土地，違法變更編定為「水利用地」，已
        嚴重侵害原告耕作權益。又從被告93年4月15日府地用
        字第09300761460號函，說明三第7、8行載稱：「另本
        案土地所有權人之一甲○○女士（持分6分之1，未會同
        申請變更編定），多次陳情到府，謂渠耕作使用土地及
        相鄰土地數十年來水文條件未曾更易，是否需進行該工
        程，是否藉施作工程或疏浚、拓寬水道，以達採取土石
        目的，宜請貴局妥處，如蕭君持分使用部分，未於工程
        用地範圍內，旨揭土地是否部分變更為「水利用地」即
        可，則其範圍及面積亦請明示。」此可證實原告甲○○
        ，對本土地變更編定事件，已多次向被告進行陳情，並
        非被告另一承辦人丙○○所謊稱之原告「拒不會同」。
        再從經濟部水利署第四河川局93年5月3日水四產字第09
        350028600號函，說明三載稱﹕「‧‧‧至是否部分變
        更為『水利用地』即可，仍請貴府本於權責酌處。」第
        四河川局已明白表示，是否部分變更為「水利用地」，
        請被告本於權責酌處，第四河川局並未強制要求被告，
        一定要將原告持分土地變更為「水利用地」。原告訴訟
        代理人戊○○，不僅為審慎起見，並持續進行瞭解真相
        ，在93年7月23日續向經濟部水利署陳情查證請求【提
        供加走寮溪河川區域線位置圖】，經濟部水利署則以93
        年7月30日經水勘字第09350336360號函回覆，該函主旨
        載稱：「台端為瞭解本署管轄在竹山鎮○○○段清水溪
        與加走寮溪匯流處起之河川區域線位置圖一案，復如說
        明，請查照。」說明二載稱﹕「‧‧‧﹔另關於提供加
        走寮溪河川區域線位置圖乙節，查本署目前辦理勘測審
        查中，該河段尚未公告河川區域線。」今從水利署答覆
        函內容，即可證明勞水坑段32-7、32-157地號2筆共有
        土地，根本就不是「加走寮溪瑞興堤防工程」用地，更
        何況，原告持分土地耕作地點，距離加走寮溪河川區域
        線，長達ｌ百多公尺。
    (二)被告部分：
      1.依非都市土地使用管制規則第27條規定：「土地使用分
        區內各種使用地，除依第三章規定辦理使用分區及使用
        地變更者外，應在原使用分區範圍內申請變更編定。前
        項使用分區內各種使用地之變更編定原則，除本規則另
        有規定外，應依使用分區內各種使用地變更編定原則表
        如附表三辦理。非都市土地變更編定執行要點，由內政
        部定之。」又同規則第28條規定：「申請使用地變更編
        定，應檢附下列文件，向土地所在地直轄市或縣（市）
        政府申請核准，並依規定繳納規費﹕一、非都市土地變
        更編定申請書如附表四。二、興辦事業計畫核准文件。
        三、申請變更編定同意書。四、土地登記（簿）謄本及
        地籍圖謄本。五、土地使用計畫配置圖及位置圖。六、
        其他有關文件。」另依前開管制規則第28條：「非都市
        土地變更編定申請書」附註二第2項第3款規定，土地為
        共有者，應符合土地法第34條之1規定。另依土地法第
        34 條之1規定，共有土地或建築改良物，其處分、變更
        及設地地上權、永佃權、地役權或典權，應以共有人過
        半數及其應有部分合計過半數之同意行之。但其應有部
        分合計逾三分之二者，其人數不予計算。共有人依前項
        規定為處分、變更或設定負擔時，應事先以書面通知他
        共有人；其不能以書面通知者，應公告之。‧‧‧依法
        得分割之共有土地或建築改良物，共有人不能自行協議
        分割者，任何共有人得申請該管直轄市、縣（市）地政
        機關調處。不服調處者，應於接到調處通知後15日內向
        司法機關訴請處理，屆期不起訴者，依原調處結果辦理
        之。
      2.本案原告及其他共有人林亮逸、張景棋、陳祈成、黃嘉
        信共有坐落南投縣竹山縝勞水坑段32-7、32-157地號土
        地，面積合計1.3980公頃，係屬非都市土地特定農業區
        農牧用地，第四河川局為辦理「加走寮溪瑞興堤防工程
        」需用上開土地，經共有人林亮逸等4人（原告除外）
        陳請價購，並經該局完成協議價購在案。期間林亮逸等
        4 人，以存證信函通知原告會同申請辦理系爭土地由特
        定農業區農牧用地變更編定為同區水利地，因原告拒不
        會同，由林亮逸等4人向被告申請變更編定為同區水利
        用地，經被告審認林亮逸等4人，其共有人數業已超過
        半數，應有部分合計亦超過半數，（按原告持分為6分
        之1），且檢附之變更編定申請書，興辦事業計畫核准
        文件，土地登記簿謄本及地藉圖謄本等有關丈件，經會
        同相關單位審核，符合非都市土地使用管制規則第27條
        、第28條等規定，乃以93年6月8日府第用字第09301093
        580號函同意由特定農業區農牧用地變更編定為同區水
        利用地，經核並無不合，從而被告以93年7月28日府第
        用字第09301349720號否准原告撤銷變更編定之請求，
        亦無違誤。
      3.按土地徵收條例第18條：「直轄市或縣（市）主管機關
        於接到中央主管機關通知核准徵收案時，應即公告，並
        以書面通知土地或土地改良物所有權人或他項權利人」
        、「前項公告期間為30日」。次依土地徵收條例施行細
        則第20條規定：「一宗土地部分被徵收者，直轄市或縣
        （市）主管機關應於公告徵收前，囑託該管登記機關就
        徵收之部分辦理分割測量登記，並以分割登記後之土地
        標示辦理公告徵收」。故被告於接到內政部92年12月22
        日台內地字第0920071571號函通知核准徵收後，先行囑
        託竹山地政事務所就徵收之部分辦理分割測量登記，俟
        竹山地政事務所完成分割測量登記，即以93年3月16日
        府地權字第09300544502號公告徵收，並以93年3月16日
        府地權字第09300544503號函通知原告，於法並無不符
        。徵收土地或土地改良物應發給之補償費，應於公告期
        滿後15日內發給之，為土地徵收條例第20條所明示。故
        被告以93年4月14日府地權字第09300753710號函通知原
        告，於公告期滿後15日內（93年4月22日、23日）至竹
        山地政事務所洽領補償費，並無違誤。惟原告受領遲延
        或拒絕受領補償費，經被告一再通知原告領取，原告仍
        未受領，依土地徵收條例第26條第1項規定：「直轄市
        或縣（市）主管機關應於國庫設立土地徵收補償費保管
        專戶，保管因受領遲延、拒絕受領或不能受領之補償費
        ，不適用提存法之規定。直轄市或縣（市）主管機關應
        於本條例規定應發給補償費之期限屆滿次日起3個月內
        存入專戶保管，並通知應受補償人。自通知送達發生效
        力之日起，逾15年未領取之補償費，歸屬國庫」。故被
        告於應發給補償費之期限屆滿次日起3個月內存入專戶
        保管，並以93年7月7日府地權字第09301241700號函，
        通知原告於保管期間內向被告所屬地政局洽領補償費，
        為觀念之通知，非行政法上所稱之行政處分。
      4.原告訴稱南投縣竹山鎮○○○段32-7、32-157地號2筆
        共有土地非屬「加走寮溪瑞興堤防工程用地」乙節，被
        告於受理該申請編定案件時，為審慎起見，特以93年4
        月15日府地用字第09300761460號函請經濟部水利署第
        四河川局確認本案土地是否為該工程用地，以及檢送工
        程奉准興辦事業計畫文件，是否即為本案土地興辦事業
        計畫核准文件，經該局93年5月3日水四產字第09350028
        600號函復說明略以：「本局辦理加走寮溪瑞興堤防工
        程，係於桃芝風災後，考量河防安全，經經濟部水利署
        及國內水利工程家學者履勘結果，並報奉經濟部水利署
        核定辦理。本局檢送之該工程奉准興辦事業文件，即為
        本案土地興辦事業計畫核准文件。」。
      5.另原告訴稱被告謊稱原告「拒不會同」乙節，經查本案
        土地變更編定申請書附件有92年12月26日共有人（申請
        人之一）陳祈成通知原告於10日內會同申請變更編定之
        存證信函，又依本案土地共有人林亮逸、陳祈成、張景
        棋、黃嘉信會同之申請書內敘及已依土地法第34條通知
        原告會同申請，拒不會同在卷。
　　理  由
一、有關撤銷被告93年7月28日府地用字第09301349720號函及訴
    願決定部分﹕
    (一)按「土地使用分區內各種使用地，除依第三章規定辦理使
      用分區及使用地變更者外，應在原使用分區範圍內申請變
      更編定。前項使用分區內各種使用地之變更編定原則，除
      本規則另有規定外，應依使用分區內各種使用地變更編定
      原則表如附表三辦理，非都市土地變更編定執行要點，由
      內政部定之。」、「申請使用地變更編定，應檢附下列文
      件，向土地所在地直轄市或縣（市）政府申請核准，並依
      規定繳納規費﹕一、非都市土地變更編定申請書如附表四
      。二、興辦事業計畫核准文件。三、申請變更編定同意書
      。四、土地登記（簿）謄本及地籍圖謄本。五、土地使用
      計畫配置圖及位置圖。六、其他有關文件，」分別為非都
      市土地使用管制規則第27條及第28條第1項所明定。另依
      前開管制規則第28條附表四「非都市土地變更編定申請書
      」附註二、(二)3規定，土地為共有者，應符合土地法第34
      條之1規定。而「共有土地或建築改良物，其處分、變更
      及設定地上權、永佃權、地役權或典權，應以共有人過半
      數及其應有部分合計過半數之同意行之。」亦為土地法第
      34條之1第1項前段所規定。
    (二)本件原告及其他共有人林亮逸、張景棋、陳祈成、黃嘉信
      共有坐落南投縣竹山鎮○○○段32-7、32-157地號土地，
      面積共1.3980公頃，係屬非都市土地特定農業區農牧用地
      、經濟部水利署第四河川局為辦理「加走寮溪瑞興堤防二
      程」，需用上開土地，經共有人林亮逸等4人（原告除外
      ）陳請價購，並經該局完成協議價購在案。期間，林亮逸
      等4人以存證信函通知原告會同申請辦理系爭土地由特定
      農業區農牧用地變更編定為水利用地，因原告未會同，林
      亮逸等4人乃向被告申請變更編定為同區水利用地，經被
      告審認林亮逸等4人，其共有人數業已超過半數，應有部
      分合計亦超過半數（原告持分為6分之1），且檢附之變更
      編定申請書、興辦事業計畫核准文件、土地登記謄本及地
      籍圖謄本等有關文件，經會同各相關單位審核，符合非郁
      市土地使用管制規則第27條、第28條等規定，乃以93年6
      月8日府地用字第09301093580號函同意由特定農業區農牧
      用地變更編定為同區水利用地，此有南投縣政府93年4月
      15日府地用字第09300761460號函、經濟部水利署第四河
      川局93年3月11日水四產字第09318000100號函、經濟部91
      年2月4日經授利字第09103806300號函、南投縣政府92年
      12月8日府地用字第0920218210號函、經濟部水利署第四
      河川局93年2月12日水四管字第09302002490號函、土地登
      記簿謄本、經濟部水利署第四河川局93年5月3日水四產字
      第09350028600號函、南投縣政府93年6月4日府地用字第0
      9300000000號函、南投縣政府93年6月8日府地用字第0930
      1093580號函、存證信函、非都市土地變更編定申請書、
      申請書姓名清冊、非都市土地變更編定審查表附於本院卷
      可稽（見本院卷第45頁至第65頁、第162頁、第227頁至第
      249頁），依上開規定，經核並無不合，從而被告以93年7
      月28日府地用字第09301349720號函否准原告撤銷變更編
      定之請求，並無違誤，訴願機關予以維持，亦無不合。原
      告主張該工程需用土地中，並不包括竹山鎮○○○段32-7
      、32-157地號2筆遭變更編定之共有土地，該2筆土地不是
      橋樑工程用地，也不是堤防工程用地，共有人及被告故意
      不辦理分割，企圖在變更編定為「水利用地」後，再進行
      強制徵收，開採砂石牟取暴利。竹山鎮○○○段32-7、32
      -157地號2筆共有土地，僅係名稱上為「共有」土地，但
      實際上共有人數十年來均各自耕作自己範圍內土地，共有
      又互不侵犯，土地上雖有土石覆蓋，但共有人對土地界址
      範圍明確，申請變更編定之共有人，依法應依土地法第34
      條之1規定先行辦理分割，辦理部分變更為「水利用地」
      ，但被告及第四河川局，卻故意違法將原告持分土地一併
      變更編定為「水利用地」，謊稱該共有土地為「加走寮溪
      瑞興堤防工程」用地，又再濫用「非都市土地使用管制規
      則」、「土地法第34條之1」法條規定，違法變更編地，
      草率審查決定，其公正性令人懷疑云云，並非可取；原告
      訴請撤銷，為無理由，應予駁回。至原告稱被告應先予分
      割再行變更，為另一問題，且如需地機關之經濟部水利署
      第四河川局未使用到原告該部分之土地，原告亦得依據非
      都市土地使用管制規則之相關規定申請回復原編定，惟亦
      須先辦理分割。
二、至原告請求被告將原告持分之竹山鎮○○○段32-7、32-157
    地號2筆共有部分土地，立即由「水利用地」變更編定（回
    復）原來之特定農業區「農牧用地」，及被告應賠償原告1
    元部分，本件被告依林亮逸等4人之非都市土地變更編定申
    請書等資料，以其共有人數業已超過半數，應有部分合計亦
    超過半數，且檢附之變更編定申請書、興辦事業計畫核准文
    件、土地登記謄本及地籍圖謄本等有關文件，經會同各相關
    單位審核後，認符合非都市土地使用管制規則第27條、第28
    條等規定，乃以93年6月8日府地用字第09301093580號函同
    意由特定農業區農牧用地變更編定為同區水利用地等情並無
    違誤，已如前述，則原告請求被告將原告持分之竹山鎮○○
    ○段32-7、32-157地號2筆共有部分土地，立即由「水利用
    地」變更編定（回復）原來之特定農業區「農牧用地」，為
    無理由，而原告於訴訟中合併提起損害賠償請求被告賠償1
    元，亦無理由，均應予駁回。
三、綜上所述，原告所訴均非可採，本件原處分並無違誤，訴願
    決定予以維持，亦無不合，原告訴請撤銷並請求被告將原告
    持分之竹山鎮○○○段32-7、32-157地號2筆共有部分土地
    ，立即由「水利用地」變更編定（回復）原來之特定農業區
    「農牧用地」及賠償原告1元，為無理由，應予駁回。本件
    事證已臻明確，兩造其於之陳述及舉證，不影響於本判決之
    判斷，爰不一一論列，併予敘明。
據上論結，本件原告之訴為無理由，依行政訴訟法第195條第1項
後段、第98條第3項前段，判決如主文。
中　　華　　民　　國　　94　　年　　10　　 月　　13　 日
                  第二庭審判長法  官　王　茂　修
                              法  官　林  金  本
                              法  官　莊　金　昌
以上正本證明與原本無異。
如不服本判決，應於判決送達後20日內向本院提出上訴書狀，其
未表明上訴理由者，應於提起上訴後20日內向本院提出上訴理由
書（須依對造人數附具繕本）；如於本判決宣示或公告後送達前
提起上訴者，應於判決送達後20日內補提上訴理由書（須附繕本
）。未表明上訴理由者，逕以裁定駁回。
提起上訴應預繳送達用雙掛號郵票390元（34元及5元郵票各10份
)。
中　　華　　民　　國　　94　　年　　10　　 月　　13　 日
　　　　　　　　　　　　　　　書記官　邱  吉  雄
